臺灣高等法院高雄分院刑事裁定　　　　 94年度毒抗字第130號
抗　告　人　臺灣高雄地方法院檢察署檢察官
被　　　告　甲○○
　　　　　　　　　　號
上列抗告人因被告違反毒品危害防制條例案件，不服臺灣高雄地
方法院中華民國94年8 月30日裁定（94年度毒聲字第2039號），
提起抗告，本院裁定如下：
    主  文
抗告駁回。
    理  由
一、抗告意旨略以：本件被告施用毒品之時間係自94年3 月9 日
    至同年6 月間，距其於88年9 月4 日經觀察、勒戒執行完畢
    釋放之時間，業已逾5 年，依毒品危害防制條例第23條第2
    項規定，自難逕予追訴，原裁定容有誤會，為此抗告請撤銷
    原裁定，另為適當之裁定。
二、原裁定以：92年7 月9 日修正公布之毒品危害防制條例第20
    條、第23條，其修正理由主要係認觀察勒戒或強制戒治後5
    年後再犯者，顯見前所實施之觀察、勒戒或強制戒治已足以
    遮斷其施用毒品之癮，為期自新及協助其斷除毒癮，對此5
    年後再犯者仍適用初犯之規定（即該條例第20條第3 項之規
    定），即先經觀察勒戒、強制戒治之程序〈見該條例第20條
    修法理由五第3 項修正並鑑於經觀察勒戒或強制戒治執行完
    畢理由 (二)〉 ，且為配合簡化施用毒品犯之刑事處遇程序
    ，釋放後5 年內再犯者，其再犯率甚高，原據以實施之觀察
    勒戒及強制戒治既已無法收其實效，自應施以刑事處遇〈見
    該條例第23條修正理由三 (二)〉 ，凡此俱見修正後之毒品
    危害防制條例刪除修正前二犯及三犯之規定，一改修法前繁
    雜之處遇程序，僅將施用毒品犯簡化區分為初犯、再犯外，
    並認施用毒品者係屬病患性犯人，以觀察勒戒戒除其身癮，
    併以強制戒治方式祛除心癮之措施。由是觀之，毒品危害防
    制條例修正後，仍採「刑罰處遇程序」與「治療之保安處分
    程序」二者併行之方式，而區分為初犯與再犯之不同，詳言
    之，倘毒品施用者係前經觀察勒戒或強治戒制等治療程序執
    行完畢5 年後，始再施用毒品之「初犯」，因認前所執行之
    觀察勒戒或強制戒治足收戒除毒癮之效，自應重新先經觀察
    勒戒或強制戒治等治療程序，並於治療程序執行完畢後由檢
    察官直接為不起訴處分，毋庸對之追訴處罰，反觀，在「再
    犯」之情形，因其先前所為治療程序顯未能收祛除毒癮之實
    效，且考量施用毒品者之再犯率偏高，乃簡化其刑事處遇程
    序，而對之直接追訴處罰，不再施以保安處分之治療程序，
    是此次修正所採「初犯」與「再犯」之界分，已揚棄過去舊
    法時代所採一、二、三犯之判斷標準及處遇程序，側重於觀
    察、勒戒或強制戒治等治療程序是否確實收其成效。是對於
    修正後毒品危害防制條例第20條第3 項規定「觀察、勒戒或
    強制戒治執行完畢後，5 年後再犯」之解釋，自應限於該施
    用毒品犯者於觀察勒戒或強制戒治執行完畢後5 年內，均未
    再有任何施用毒品之犯行，始足當之，茍其施用毒品之犯行
    ，前經觀察勒戒或強制戒治執行完畢後，5 年內曾因再施用
    毒品之行為，而經法院判處刑罰之處遇程序確定者，縱其係
    於觀察勒戒或強制戒治執行完畢5 年後再為施用毒品者（即
    舊法時代之三犯或三犯以上），因其於治療程序之保安處分
    執行完畢5 年內後，既仍有繼續施用毒品之犯行，即難認前
    所執行之治療程序有何戒除其身心毒癮之成效可言，自不得
    僅憑該次施用毒品犯行係在前次執行治療程序之保安處分完
    畢後，5 年後再犯一端，即依新法第20條第3 項規定，逕認
    為「初犯」，而適用同條第1 、2 項之觀察勒戒或強制戒治
    等治療程序，否則無異使接受治療程序執行成效不彰，而屢
    犯施用毒品罪之行為人，僅因其施用毒品行為與前次觀察、
    勒戒或強制戒治完畢之時間相距已逾5 年，反得循初犯之保
    安處分程序，獲邀寬典，不啻與前揭毒品危害防制條例之修
    法初衷背道而馳，是就此情形，仍應認屬「再犯」之範疇，
    直接適用刑事刑罰處遇之程序，毋寧較符新法修正之本旨。
    查被告前曾於88年間因施用毒品案件，經依法院裁定送入觀
    察勒戒處所觀察、勒戒，嗣經評定認無繼續施用毒品傾向後
    ，於88年9 月4 日執行完畢釋放，並由臺灣高雄地方法院檢
    察署檢察官以88年度毒偵字第454 號不起訴處分確定。嗣於
    92 年 間，又因施用毒品案件，於92年4 月16日經依法院裁
    定送入觀察勒戒處所觀察、勒戒，經評定認有繼續施用毒品
    傾向後，除經本院判處應執行有期徒刑10月確定外，並依本
    院裁定於92年6 月20日自臺灣高雄看守所附設觀察勒戒處所
    解送至臺灣屏東戒治所施以強制戒治，再於92年7 月18日移
    送臺灣嘉義戒治所執行強制戒治，嗣因毒品危害防制條例修
    正並於93年1 月9 日施行，而於該施行日自臺灣嘉義戒治所
    釋放等情，有臺灣高等法院被告前案紀錄表1 份在卷可稽，
    並經原審依職權調閱上開92年度執字第9497號案卷（含92年
    度毒偵字第10號、92年度毒偵字第3422號、92年度毒偵緝字
    第272 號卷、本院92年度訴字第2002號卷）核閱屬實。詎被
    告仍不能戒絕毒癮，又自94年3 月9 日起至同年6 月19日14
    時許回溯48小時內之某時，在高雄市旗津區○○○路687 巷
    10號，施用第一級毒品海洛因多次；另於94年6 月29日14時
    許回溯96小時內之某時，在不詳地點，施用第二級毒品甲基
    安非他命，被告此次施用毒品之犯行，雖距其前於88年9 月
    4 日觀察、勒戒執行完畢釋放之時間，雖已逾5 年，惟被告
    在此期間尚曾於92年間因施用毒品行為，經本院判處罪刑確
    定在案，且自92年4 月16日起接受觀察、勒戒及強制戒治，
    並因毒品危害防制條例修正施行而於93年1 月9 日自臺灣嘉
    義戒治所釋放，是被告既非於首揭觀察、勒戒執行完畢後5
    年內，均無任何施用毒品之犯行，揆諸前開條文及說明意旨
    ，被告所為本件施用毒品犯行，即無「初犯」規定之適用，
    自毋須再重新施予觀察勒戒或強制戒治之處遇程序，而應直
    接訴追處罰等理由，認抗告人觀察勒戒之聲請，於法未合，
    應予駁回。
三、經核原裁定理由並無不當，抗告人仍執前詞，指摘原裁定不
    當，顯無理由，應予駁回。
四、據上論結，應依刑事訴訟法第412 條，裁定如主文。
中　　華　　民　　國　　94　　年　　10　　月　　20　　日
                  刑事第七庭    審判長法  官   莊飛宗
                                      法  官   曾逸誠
                                      法  官   黃三友
以上正本證明與原本無異。
不得再抗告。
中　　華　　民　　國　　94　　年　　10　　月　　21　　日
　　　　　　　　　　　　　　　　　　　書記官   黃玉珠
